高雄高等行政法院判決　　　　　　　　　　　　　　 九十一年度訴字第三十五號
　　　　　　　　　　　　　　　.
　　 原　　　告　甲○○
　　 訴訟代理人　戊○○
　　 被　　　告　財政部台灣省南區國稅局
　　 代　表　人　乙○○　局長
　　 訴訟代理人　丁○○
　　　　　　　　 丙○○
右當事人間因綜合所得稅事件，原告不服財政部中華民國九十年十一月十三日台財訴
字第○九○○○四○九六四號訴願決定，提起行政訴訟，本院判決如左：
    主  文
原告之訴駁回。
訴訟費用由原告負擔。
    事  實
甲、事實概要：
    緣原告八十八年度綜合所得稅結算申報，列報扶養親屬父親張國仁、母親張李荔
    、姪子張芳銘、吳家洲、張智豪、甥子林俊宏、甥女林宥汝等七人免稅額共計新
    台幣（下同）五七六、○○○元，被告以其中原告之姪子張芳銘、張智豪、吳家
    州、甥子林俊宏、甥女林宥汝等五人，未符合民法第一千一百十四條第四款及第
    一千一百二十三條第三項之規定，乃否准認列免稅額計新台幣（下同）三六○、
    ○○○元。原告不服，就外甥林俊宏、林宥汝等二人免稅額部分，申經復查結果
    ，未獲變更，原告猶表不服，就張芳銘、吳家洲、張智豪、林俊宏、林宥汝等五
    人免稅額部分，提起訴願，亦遭駁回，遂提起本件訴訟。（張芳銘、吳家洲、張
    智豪等三人免稅額部分，因起訴不合法，本院另以裁定駁回之）。
乙、兩造聲明：
一、原告聲明求為判決：訴願決定及原處分均撤銷。
二、被告聲明求為判決：原告之訴駁回。
丙、兩造之爭點：
一、原告主張之理由：
（一）按「所得稅法有關個人綜合所得稅『免稅額』之規定，其目的在以稅捐之優惠
      使納稅義務人對特定親屬或家屬盡其法定扶養義務。同法第十七條第一項第一
      款第四目規定：『納稅義務人其他親屬或家屬，合於民法第一千一百十四條第
      四款及第一千一百二十三條第三項之規定，未滿二十歲或滿六十歲以上無謀生
      能力，確係受納稅義務人扶養者』，得於申報所得稅時按受扶養之人數減除免
      稅額，固須以納稅義務人與受扶養人同居一家為要件，惟家者，以永久共同生
      活之目的而同居為要件，納稅義務人與受扶養人是否為家長家屬，應取決於其
      有無共同生活之客觀事實，而不應以是否登記同一戶籍為唯一認定標準。」為
      司法院大法官會議釋字第四一五號解釋意旨所明揭。又「依戶籍法第四條規定
      ，戶以家長或主管人為戶長，以主管人為戶長之戶籍，其家長未必為戶長，故
      台端如係實際負擔全家生活之人，雖非戶長，仍得以家長身份扶養所得稅法第
      十七條第一項第一款第四目規定未滿二十歲或滿六十歲以上無謀生能力之親屬
      ，依規定減除扶養寬減額。」亦為財政部六十七年四月一日台財稅第三二一○
      號函釋所載。查原告申報之扶養親屬外甥林宥汝、林俊宏二人，係原告之姐張
      秀理與林子淵夫婦之子女。因林子淵失業，經濟陷入窮困，其子女二人遂由原
      告予以扶養，有林子淵書立之扶養切結書可證，茲已合於所得稅法第十七條第
      一項第一款第四目規定及前揭大法官會議解釋及財政部函釋，原告於申報所得
      稅時列報外甥二人為受扶養親屬扣減免稅額，自屬合法。
（二）被告訴稱：原告在台北縣執業，與住在高雄縣之林宥汝及林俊宏二人即欠缺永
      久共同生活之事實而不具家長家屬關係云云。然查，民法第一千一百二十三條
      第三項所謂「以永久共同生活為目的而同居一家之親屬團體」者，其「永久」
      非可硬性解為需一直待在同一家而不可暫時離家他住或他往；又所謂「共同生
      活」者，乃指分擔家族集團生活收支而言。原告雖自八十七年九月起即於台北
      縣樹林鎮○○路二二七—一號執業，然其性質僅為在外工作賺取生活費用，且
      原告當時單身未娶，工作之暇即回高雄住所，故原告暫時在台北縣工作，有如
      同學生在外住宿或單身在外地謀生之親屬，尚無礙永久共同生活之事實。
（三）且查，「家長由親屬團體中推定之。無推定時，以家中之最尊輩者為之。尊輩
      同者以年長者為之。最尊或最長者不能或不願管理家務時，由其指定家屬一人
      代理之。」民法第一千一百二十四條定有明文。另參諸三十五年院解字第三一
      六○號解釋，被推定為家長者，不問性別、年齡、輩分，均可充當。今原告與
      外甥林宥汝、林俊宏同居一家，渠等之父即原告姊夫林子淵亦同意由原告列報
      扶養渠二人，由此即可認定原告有被推定為家長之事實。又司法院釋字第四一
      五號解釋謂：「是否為家長家屬，應取決於其有無共同生活之客觀事實，而不
      應以是否登記同一戶籍為唯一認定標準。」故登記同一戶籍，仍得為是否為家
      長家屬之認定標準，僅非唯一之認定標準。從而，原告與外甥林宥汝、林俊宏
      之戶籍既同設於林子淵戶內，亦足認定原告與渠等具有家長家屬關係。由上述
      說明得知，原告與外甥林宥汝、林俊宏二人具備家長家屬關係，原告自得將渠
      等列報扶養親屬扣減免稅額。
（四）被告雖又謂：原告申報系爭扶養親屬免稅額時，應先證明系爭受扶養親屬之父
      母有因負擔扶養義務而不能維持自己生活之事實存在，然原告就此並未提示相
      關證明文件；且原告外甥林宥汝、林俊宏二人之父母於八十八年度尚有土地、
      房屋、營利及利息等財產所得，亦難謂無扶養能力云云。惟查，所得稅法並未
      規定申報扶養親屬免稅額時，應先證明受扶養者有因負擔扶養義務而不能維持
      自己生活之事實存在，被告如此主張實已增加法律所無之限制，違反租稅法律
      原則。且查，原告之外甥二人正值求學階段，花費甚鉅，渠等父母縱有所得，
      亦屬微薄，且渠等父親又已失業，經濟陷入窮困，實無力扶養子女二人。若以
      其父尚有土地房屋可設定拍賣，遂認其仍有扶養能力，則不啻要求其父需散盡
      家財、達無謀生能力，始屬無扶養能力，如此認定標準亦屬過苛，不近情理。
（五）訴願決定稱：原告與本件姪子女與外甥等五人既無家長家屬關係，縱有資助，
      其資助行為亦不過係最高法院二十年度上字第二九九號判例所揭：「念同宗之
      誼而給予津貼，此種慈惠施予行為，乃本於雙方之感情而生，於法原不能援為
      要求扶養之根據」。從而原告對渠等並無生活維持及生活扶助義務，請求追認
      系爭扶養親屬免稅額，於法未合云云，亦未察法之客觀目的及行為性質乃在於
      扶養之事實，洵以七十餘年前之農業觀念適用於現今工業社會環境型態，其解
      釋引用即屬逾越法定裁量範圍，而不符法規解釋目的，所為處分，當屬違法。
二、被告主張之理由：
（一）按「免稅額：納稅義務人按規定減除其本人、配偶及合於下列規定扶養親屬之
      免稅額。‧‧‧（四）納稅義務人其他親屬或家屬，合於民法第一千一百十四
      條第四款及第一千一百二十三條第三項之規定，未滿二十歲或滿六十歲以上無
      謀生能力，確係受納稅義務人扶養者。」為所得稅法第十七條第一項第一款第
      四目所明定。次按「左列親屬互負扶養之義務：‧‧‧四、家長家屬相互間。
      」、「負扶養義務者有數人時，應依左列順序定其履行義務之人：一直系血親
      卑親屬。二直系血親尊親屬。三家長。四兄弟姐妹。五家屬。‧‧‧」、「雖
      非親屬而以永久共同生活為目的同居一家者，視為家屬。」分別為民法第一千
      一百十四條第四款、第一千一百十五條第一項及第一千一百二十三條第三項所
      規定。又「所得稅法有關個人綜合所得稅『免稅額』之規定，其目的在以稅捐
      之優惠使納稅義務人對特定親屬或家屬盡其法定扶養義務。同法第十七條第一
      項第一款第四目規定：‧‧‧得於申報所得稅時按受扶養之人數減除免稅額，
      固須以納稅義務人與受扶養人同居一家為要件，惟家者，以永久共同生活之目
      的而同居為要件，納稅義務人與受扶養人是否為家長家屬，應取決於其有無共
      同生活之客觀事實。」復為司法院大法官會議釋字第四一五號解釋所明示。
（二）經查，原告與列報受扶養親屬林宥汝及林俊宏二人，於八十八年度戶籍雖同設
      於渠等父親林子淵戶內，惟彼此僅同為家屬關係，並不互負扶養義務，核難認
      定原告與渠等扶養親屬間有以永久共同生活為目的而同居一家之家長家屬關係
      ，更難謂符合首揭法條規定之扶養要件。至原告主張有協助扶養乙節，如前所
      述，原告與渠等系爭扶養親屬既無家長家屬關係，縱有資助，其資助行為乃「
      念同宗之誼而給與津貼，此種慈惠施與行為，乃本於雙方之感情而生，於法原
      不能援為要求扶養之根據。」最高法院二十年上字第二九九號著有判例，從而
      原告對渠等既無生活保持或生活扶助義務，請求追認原告系爭扶養親屬免稅額
      ，於法未合，洵難採據。
（三）次查，所得稅法有關個人綜合所得稅「免稅額」之規定，其目的在以稅捐之優
      惠使納稅義務人對特定親屬或家屬盡其法定扶養義務，業經首揭司法院大法官
      會議釋字第四一五號解釋闡明在案。而所謂「法定扶養義務」，依首揭民法規
      定，其負扶養義務之人有數人時，其履行義務之人有其先後順序，由後順序者
      履行扶養義務時，應有正當理由及先順序者無法履行扶養義務之合理說明；從
      而，本件原告主張申報系爭扶養親屬免稅額時，應先證明系爭受扶養者父母有
      因負擔扶養義務而不能維持自己生活之事實存在。惟原告並未提示扶養事實及
      渠等父母親何以未履行扶養義務致需原告扶養之相關證明文件，難謂符合首揭
      法條規定扶養之要件，是被告否准認列林宥汝及林俊宏二人免稅額一四四、○
      ○○元，並無不合。
    理  由
一、原告主張：原告申報之扶養親屬林宥汝、林俊宏二人係原告之姐張秀理與林子淵
    夫婦之子女，原告與渠等均設籍高雄縣鳳山市○○里○○街一○九巷四一號。因
    林子淵失業，經濟陷入窮困，伊子女二人遂由原告扶養，而原告雖自八十七年九
    月起即至台北縣執業，惟其性質僅係在外工作賺取生活費用，於工作之暇即回高
    雄縣住所，有如學生在外住宿或單身在外謀生，尚無礙永久共同生活之事實，是
    依司法院釋字四一五號解釋原告與外甥林宥汝、林俊宏確係同居一家之家長家屬
    關係，詎被告不察，率認原告之扶養事實僅為慈惠施予之津貼，而剔除列報渠免
    稅額，顯於法有違等語；被告則以：原告雖與列報受扶養親屬林宥汝及林俊宏二
    人同籍，惟彼此僅同為家屬關係，並不互負扶養義務，核難認定原告與渠等扶養
    親屬間有以永久共同生活為目的而同居一家之家長家屬關係。又本件原告主張申
    報系爭扶養親屬免稅額時，應先證明系爭受扶養者父母有因負擔扶養義務而不能
    維持自己生活之事實存在。惟原告並未提示扶養事實及渠等父母親何以未履行扶
    養義務致需原告扶養之相關證明文件，難謂符合民法規定扶養之要件，是被告否
    准認列林宥汝及林俊宏二人免稅額一四四、○○○元，並無不合。
二、按「免稅額：納稅義務人按規定減除其本人、配偶及合於下列規定扶養親屬之免
    稅額。‧‧‧（四）納稅義務人其他親屬或家屬，合於民法第一千一百十四條第
    四款及第一千一百二十三條第三項之規定，未滿二十歲或滿六十歲以上無謀生能
    力，確係受納稅義務人扶養者。但受扶養者之父或母如屬第四條第一款及第二款
    之免稅所得者，不得列報減除。」為所得稅法第十七條第一項第一款第四目所明
    定。次按「左列親屬互負扶養之義務：‧‧‧四、家長家屬相互間。」「稱家者
    ，謂以永久共同生活為目的而同居之親屬團體。」「家置家長。同家之人，除家
    長外，均為家長。雖非親屬而以永久共同生活為目的同居一家者，視為家屬。」
    分別為民法第一千一百十四條第四款、第一千一百二十二條、第一千一百二十三
    條所規定。又「所得稅法有關個人綜合所得稅『免稅額』之規定，其目的在以稅
    捐之優惠使納稅義務人對特定親屬或家屬盡其法定扶養義務。同法第十七條第一
    項第一款第四目規定：．．．得於申報所得稅時按受扶養之人數減除免稅額，固
    須以納稅義務人與受扶養人同居一家為要件，惟家者，以永久共同生活之目的而
    同居為要件，納稅義務人與受扶養人是否為家長家屬，應取決於其有無共同生活
    之客觀事實，而不應以是否登記同一戶籍為唯一認定標準。‧‧‧」復為司法院
    大法官會議釋字第四一五號解釋在案。從而，依所得稅法第十七條第一項第一款
    第四目規定，申報受扶養親屬扣減免稅額者，必以納稅義務人與受扶養人係以永
    久經營共同生活為目的而同居一家，且互有家長家屬關係者為要件。而我國民法
    上之「家」，既採實質主義，需以永久經營實質之共同生活為目的而同居為必要
    ，是設籍僅為行政上之管理措施，與民法家之概念有異，數人雖設籍於同一處所
    ，若非以永久共同生活為目的而同居之親屬團體，仍不得謂之一家。又「家」者
    ，亦非僅指有形房屋而供作安息場所者而言，雖同居於同一房屋，但分財異爨者
    ，仍不得謂為一「家」人，此參酌二十二年院字八四八號解釋謂：「稱家者謂以
    永久共同生活為目的而同居之親屬團體，民法第一千一百二十二條定有明文，兄
    弟數人業已分家，雖仍同門居住，不得謂之一家。」甚明。
三、經查，原告八十八年度綜合所得稅結算申報，列報之扶養親屬林俊宏、林宥汝等
    二人，係原告之姐張秀理與林子淵夫婦之子女，均居住於高雄縣鳳山市○○里○
    ○街一○九巷四一號。經被告查知原告雖與林俊宏、林宥汝同設戶籍於林子淵戶
    內，然原告自八十七年九月起即至台北縣樹林鎮○○路二二七—一號開設祐荔診
    所，從事醫療業務，此有原告之八十八年度綜合所得稅結算申報書、戶籍謄本、
    醫療機構開業執照附於原處分卷可考。參之原告於本院審理中自承伊是醫生，在
    台北縣樹林鎮開婦產科診所，於工作閒暇時即回高雄之住所等語，且衡諸台北縣
    與高雄縣位居南北之遙，往來費時，原告日常生活重心應在其執業之台北縣，而
    鮮難與林宥汝、林俊宏二人飲食起居同出一軌，足見原告設籍之高雄縣鳳山市○
    ○里○○街一○九巷四一號，僅足認係供原告工作之餘南下暫居之所，揆諸前揭
    關於民法上「家」之概念之說明，尚難謂原告與林宥汝、林俊宏二人有實質共同
    生活而同居一家之事實，而具備家長家屬關係。且依據原處分卷內所附原告戶籍
    謄本記事欄內記載，原告曾於七十九年五月十二日與訴外人許英慧結婚自營家庭
    生活，迄八十三年三月二十二日離婚，而原告係於八十一年八月二十八日遷入林
    子淵戶內，可知原告係在婚姻關係存續中遷入林子淵戶內，其入籍當時與其姊張
    秀理、林子淵夫婦已分屬不同之家，足徵原告於入籍之初即無經營共同生活而同
    居一家之意，揆諸前揭司法院二十二年院字第八四八號解意旨，自不得謂原告與
    林子淵夫婦子女等人為一家人，更無由進而認其與林宥汝、林俊宏二人間具有家
    長家屬關係。依前揭司法院釋字第四一五號解釋意旨，尚不得僅以當時渠等之戶
    籍同設於高雄縣鳳山市○○里○○街一○九巷四一號，作為認定渠等有家長家屬
    關係之依據。職故，原告主張其與林宥汝、林俊宏二人登記於同一戶籍，且確有
    永久共同生活云云，並非可採。
四、原告雖又訴稱：伊姊張秀理、林子淵夫婦縱有所得，亦極微薄，且姊夫林子淵失
    業，經濟陷入困頓，故渠等子女遂由原告予以扶養云云，並提出林子淵出具之扶
    養切結書為證。惟查，納稅義務人申報扶養親屬扣減免稅額者，無論受扶養者為
    其他親屬或家屬，除確係受納稅義務人扶養外，尚須合於民法第一千一百十四條
    第四款及一千一百二十三條第三項之規定，即需具備同居一家之家長家屬關係，
    且未滿二十歲或滿六十歲以上無謀生能力之情形，始得准予認列。查上開原告列
    報之扶養親屬林宥汝、林俊宏等人，既未與原告有同居一家共同生活之客觀事實
    ，未具家長家屬關係，已如前述，縱原告實際予以資助，此種顧念親屬之誼而給
    予資助之行為，乃本於雙方親情而生，並不在得列報扶養親屬免稅額之範疇，是
    原告此之所訴，亦不足取。
五、綜上所述，原告之主張並不足採，被告以原告八十八年度綜合所得稅結算申報書
    中所列之扶養親屬中林宥汝、林俊宏等二人，非以共同生活為目的而同居一家為
    由，予以剔除免稅額，揆諸前揭規定及說明，洵無違誤，復查決定未准變更原處
    分，訴願決定遞予維持，亦無不合。原告起訴求為撤銷，為無理由，應予駁回。
六、又本件事證已明，兩造其餘有關扶養義務之主張，核與判決結果無影響，爰不再
    予論述，併此敘明。
據上結論，本件原告之訴為無理由，依行政訴訟法第一百九十五條第一項後段、第九
十八條第三項前段，判決如主文。
中　　　華　　　民　　　國    九十一　　年　  　六　　　月　　二十五　　日
                 　　　　　   高雄高等行政法院第二庭
                           　　　　　     審判長法官  呂佳徵
                                　　　　　法      官  林勇奮
                               　　　　　 法      官  蘇秋津
右為正本係照原本作成。
如不服本判決，應於判決送達後二十日內向本院提出上訴書狀，其未表明上訴理由者
，應於提起上訴後二十日內向本院提出上訴理由書（須按對造人數附繕本）；如於本
判決宣示或公告後送達前提起上訴者，應於判決送達後二十日內補提上訴理由書（須
附繕本）。未表明上訴理由者，逕以裁定駁回。
提起上訴應預繳送達用雙掛號郵票七份（每份三十四元）。
中　　　華　　　民　　　國    九十一　　年　  　六　　　月　　二十五　　日
                                          法院書記官  謝文輝
